【裁判字號】    98,訴,1235
【裁判日期】    981218
【裁判案由】    返還買賣價金等
【裁判全文】
臺灣桃園地方法院民事判決              98年度訴字第1235號
原      告  甲○○
訴訟代理人  己○○
            廖國訓律師
上一人
複  代理人  陳介輔律師
被      告  丁○○
兼上一人
法定代理人  丙○○
共      同
訴訟代理人  邱鎮北律師
複  代理人  謝清傑律師
上列當事人間請求返還買賣價金等事件，於民國98年11月23日辯
論終結，本院判決如下：
    主  文
原告之訴及假執行之聲請均駁回。
訴訟費用由原告負擔。
    事實及理由
一、原告起訴主張：
  (一)緣訴外人即以伊配偶己○○為負責人之東大室內設計有限公
    司因業務增加，須另覓地點停車之用，伊乃於民國98年3 月
    間，經訴外人台灣房屋之仲介人員介紹，向被告購買被告丁○○名下所有坐落桃園縣桃園市○○段678 地號之土地（下
    稱系爭土地），約定買賣價金為新台幣（下同）167 萬元，
    並訂立買賣契約書（下稱系爭買賣契約書）。伊於立約之初
    ，即向被告表明購買該土地之目的係為供車輛停放之用，被
    告即清楚伊上開購地之目的，遂保證系爭土地未被政府徵收
    ，亦未有土地糾葛及其他權利人設定抵押或存有他項權利之
    負擔等情事，雙方並於系爭買賣契約書第8 條詳加約定，且
    被告為證其說為真，博取伊之信任，更提出系爭土地上已設
    立圍牆之照片，以證明係為私人產權且得全權使用。又伊與
    被告洽談購買系爭土地以來，被告丙○○均以土地出賣人之
    身分與伊接洽，而嗣後雙方簽立買賣契約時，其更以出賣人
    之身分於出賣人處簽名與蓋章，而於本院審理時，亦明確表
    示其為土地出賣人。因此，可認被告丙○○除身為被告丁○○之法定代理人外，更應同列本件買賣契約之當事人，擔保
    本件買賣契約責任。嗣伊依約給付價金，並完成系爭土地所
    有權過戶登記，於將系爭土地改做停車場之用時，委請地政
    測量機關函查後，卻受告知被告丁○○之父黃正伍已於84年
    間將系爭土地之使用權提供桃園縣政府作道路永久通行之用
    。意即，系爭土地雖為伊買受，但存於其上之使用收益權限
    已蕩然無存，更遑論將系爭土地作改建使用，顯已喪失原告
    原始購地之目的。而前開權利及物之瑕疵係無法補正，且已
    造成原告原始購買系爭土地之目的不存在，被告應負擔出賣
    人之瑕疵擔保責任無疑。故而經伊函知被告解除契約，應由
    被告依契約責任連帶返還本件買賣價金。
  (二)再者，被告於洽談買賣系爭土地時，皆已清楚知悉伊購地之
    目的。又被告丁○○、丙○○分別為黃正伍之女兒及配偶，
    系爭土地除84年間經黃正伍將使用權讓予桃園縣政府外，同
    時尚有其他親戚將系爭土地附近他筆土地之永久使用權予桃
    園縣政府，而被告除居住該地外，更與前開親戚長期比鄰而
    居，豈有不知使用權已讓予之理？桃園縣政府對於系爭土地
    有「永久使用權」事涉行政機關都市計畫，於土地登記謄本
    上不可能有所紀錄，於買賣之過程中，縱使伊詳盡注意之能
    事，亦不可能知悉上開情節，故除被告主動告知說明，一般
    客觀第3 人絕無可能知曉所購買之系爭土地已無使用權，被
    告對於此等交易中買賣標的內容重要之事項刻意不予告知，
    此已屬於惡意詐欺之行為；尤有甚者，被告更以系爭土地有
    其私自以水泥牆圈地之現況，說服伊系爭土地之權利決無問
    題，使伊信其言而陷於錯誤與之交易，進而為財產之交付，
    而受有財產上減少之損害，被告之行為已然構成侵權行為無
    疑，造成伊財產上之損失，伊自得依民法第92條第1 項前段
    之規定撤銷所為買賣之意思表示，復依民法第184 條第1 項
    前段、第185 條第1 項之規定，應由被告連帶賠償伊買賣價
    金之損失，以回復原狀。惟被告2 人對伊所負之債務具有客
    觀之同一目的，而各負有全部之責任，應係成立不真正連帶
    債務之關係。
  (三)爰依買賣之權利及物之瑕疵擔保責任、共同侵權行為之法律
    關係，主張解除系爭買賣契約，並依民法第259 條第1 款、
    第213 條之規定，請求被告給付原告167 萬元，並應負連帶
    給付之責。聲明：1.被告應連帶給付原告167 萬元，及自起
    訴狀繕本送達之翌日起至清償日止，按年息5%計算之利息。
    2.原告願供擔保請准宣告假執行等語。
二、被告則抗辯以：
  (一)原告委託台灣房屋承買被告丁○○所有系爭土地時，被告丙○○即已明確向台灣房屋業務員表示系爭土地係已做社區○○道使用，無法建築房屋，但渠表示原告都知道，且堅持要
    買，雙方遂以每坪6 萬元低於市價行情價格成交，並簽訂買
    賣契約書，原告並依約給付買賣價金167 萬元予其，其亦依
    約辦理所有權移轉登記予原告，雙方間買賣行為已合法生效
    。縱認被告出售系爭土地有權利瑕疵存在，此權利瑕疵於簽
    訂系爭買賣契約書時，其已明確告知原告，依民法第351 條
    規定，在原告明確知悉系爭買賣標的物上存有權利瑕疵之情
    況下，實難要求被告負擔權利瑕疵擔保責任。
  (二)又被告丁○○係於80年3 月11日出生，其父黃正伍於84年間
    將本案系爭土地之使用權提供桃園縣政府做道路永久通行之
    用時，才年僅4 歲，根本不具識別能力，其豈會知悉其父黃
    正伍將系爭土地之使用權提供桃園縣政府做道路永久通行之
    用，況被告丁○○係在86年2 月17日才遷入現在所居住之寶
    山街社區，其父黃正伍在84年時有上開讓予土地使用權情事
    ，其根本未居住在系爭土地之社區內，何來知悉上開事實，
    故被告丁○○實未具有侵權行為之故意或過失之主觀犯意，
    何來有不告知之詐欺共同侵權行為之事實？又侵權行為賠償
    損害之請求權，除須有損害之發生，及有責任原因之事實外
    ，並以二者之間有相當因果關係為其成立要件，故侵權行為
    賠償損害之訴訟，原告須先就上述成立要件為相當之證明，
    始能謂其請求權存在。桃園縣政府函說明二有載：「查旨揭
    地號土地除於（84）桃縣工建執照字第1345號建造執照（85
    桃縣建管使字第725 號）卷內附有土地使用權同意書，同意
    提供作道路永久通行使用，另亦為（75）桃縣建管使字第19
    05號使用執照建築基地之私設通路，屬法定空地性質，應維
    持為通路使用，不得任意廢除。」等語，可知系爭土地應屬
    法定空地性質，於用途上應僅能作道路永久通行使用，不得
    任意廢除。雖被告丙○○不知黃正伍就系爭土地有出具土地
    使用權同意書予桃園縣政府之事實，惟被告丙○○於簽訂系
    爭賣賣契約書時，已明確向原告表示系爭土地已做社區○○
    道使用，即性質上僅能供社區道路使用，並備註於系爭買賣
    契約書第14條第2 項，亦即被告丙○○因不知有上開出具土
    地使用權同意書之事實，但就所知系爭土地已做社區○○道
    路使用之事實，明確告知於原告，於主觀上並無故意或過失
    不告知之意圖，何來有詐欺侵權行為之事實？另原告對系爭
    土地上有權利瑕疵之情形知之甚詳，且伊出價之金額低於市
    場行情甚多，顯係經過深思後扣除該權利瑕疵之價值後所得
    出之結果，且以167 萬元成交及取得所有權移轉登記並不違
    背其本意，被告何來有不告知之詐欺共同侵權行為？
  (三)綜上，原告已明知系爭土地供社區○地○○道，不得作為停
    車之用，且其確無詐害原告之情事，原告之主張為無理由，
    並聲明︰如主文所示，復陳明如受不利判決，願供擔保請准
    免為假執行等語。
三、兩造不爭執之事實：
  (一)系爭土地原為黃正伍所有，被告丙○○、丁○○分別為其配
    偶、女兒，嗣黃正伍死亡，系爭土地於91年2 月27日以分割
    繼承為原因，登記為被告丁○○所有，權利範圍為全部。又
    於98年3 月16日，以買賣為原因，移轉登記為原告所有。
  (二)兩造於98年3 月2 日經台灣房屋之仲介，就系爭土地簽立系
    爭買賣契約書，被告2 人均為賣方當事人（出賣人），約定
    買賣價金為167 萬元，原告並已依約交付該價金予被告。
  (三)原告於購買系爭土地時，向被告告知購地係為供停車之用，
    而系爭買賣契約書第14條其他約定事項二、已載明：「簽訂
    日雙方均已知悉本案不動產現況為作社區○地○○道」等語
    。
  (四)桃園縣以98年5 月7 日府工建字第0980171986號函覆原告：
    「…二、經查本府建管地籍套圖室，查（84）桃縣工建執照
    字第1345號建造執照（85桃縣建管使字第725 號）卷內附有
    旨揭地號土地（本院按，即指系爭土地）使用權同意書，同
    意提供作道路永久通行使用。」等語。
四、原告主張：伊於向被告購買系爭土地時，已明確告知購地目
    的在於供停車之用，惟被告於出售時僅告知系爭土地供社區
    ○地○○道之用，卻向伊保證所有權人得完全使用系爭土地
    ，致伊信以為真，而與被告簽立系爭買賣契約書。惟經向桃
    園縣政府查詢，始知系爭土地已據黃正伍出具使用同意書，
    供作道路永久通行使用，系爭土地顯然存有權利及物之瑕疵
    ，伊自得依瑕疵擔保之法律關係解除系爭買賣契約，請求被
    告返還買賣價金等語，然為被告所否認，並以前詞置辯。經
    查：
  (一)按出賣人應擔保第3 人就買賣之標的物，對於買受人不得主
    張任何權利。又物之出賣人，對於買受人應擔保其物依第37
    3 條之規定危險移轉於買受人時，無滅失或減少其價值之瑕
    疵，亦無滅失或減少其通常效用或契約預定效用之瑕疵，出
    賣人並應擔保其物於危險移轉時具有其所保證之品質，固為
    民法第349 條、第354 條第1 項、第2 項所明定。惟按，買
    受人於契約成立時，知有權利之瑕疵者，出賣人不負擔保之
    責。買受人於契約成立時，知其物有前條第1 項所稱之瑕疵
    者，出賣人不負擔保之責。買受人因重大過失，而不知有前
    條第1 項所稱之瑕疵者，出賣人如未保證其無瑕疵時，不負
    擔保之責。但故意不告知其瑕疵者，不在此限。亦為民法第
    351 條前段、第355 條所明定。
  (二)關於被告辯稱：過去亦曾有人想買系爭土地蓋屋，惟經台灣
    房屋查證結果，系爭土地已當作社區○○道，不能蓋屋，故
    未成交，是原告主動找台灣房屋向其表示要買土地，系爭買
    賣契約書簽訂前，已一再告知原告系爭土地係供社區○○道
    ，惟原告執意購買，並以低於市價之金額將系爭土地出售予
    原告乙節，有系爭買賣契約書第14條其他約定事項二、之記
    載可稽（見本院卷第21頁），已如前述，並與證人戊○○後
    述所為證述大致相符，應信可採。則兩造既已將上情載入系
    爭買賣契約書，參諸系爭土地依98年3 月2 日列印之土地登
    記第一類謄本所示，面積為91.8平方公尺，每平方公尺之公
    告土地現值為3 萬6,000 元（見本院卷第25頁），以此計算
    ，系爭土地之公告現值應為330 萬4,800 元，惟系爭土地僅
    以約二分之一之金額成交，顯然遠低於其應有之市值，堪認
    被告上開所辯，並非子虛。
  (二)次查，證人即台灣房屋大有直營公司經營主管戊○○到庭具
    結證稱：系爭土地之買賣是買方（即原告）先來委託，一開
    始就出價167 萬元請渠去找地主談，當初地主有說這筆土地
    可能不能蓋房屋，因為是社區○○道，為社區道路用地。當
    初首先接洽之業務員為乙○○，乙○○向渠報告時，渠告知
    印象中系爭土地是不能蓋房子的，為求慎重，又因為渠為公
    司主管，還陪同業務員一起去向原告說明，而且在買賣契約
    書還有強調這一點，原告也知悉，惟原告仍要買，說要作為
    停車使用等語（見本院卷第49、78、79頁）。證人乙○○亦
    結證稱：本件係先受買賣委託，買方說要作公司貨車停車使
    用，買方知道系爭土地為社區○○道後，仍然要買，並表示
    買地純粹是當停車使用，無其他利用，成交時也有向買方表
    示地不能蓋房子，代書也在場，所以在系爭買賣契約書上有
    加註等語（見本院卷第99頁），互核與被告所辯均大致相符
    ，且原告亦於本件審理時自承：當初是有講系爭土地是社區
    ○○道等語明確（見本院卷第80頁），是被告辯稱：於系爭
    買賣契約書簽立前已告知原告系爭土地係供社區○○道之用
    等語，應屬可採。
  (三)原告雖主張：被告僅告知系爭土地供社區○○道之用，而未
    告知系爭土地已據原所有權人即黃正伍出具土地使用同意書
    予桃園縣政府，同意永久供作道路永久通行使用等語，惟查
    ，被告均辯稱不知黃正伍有出具土地使用同意書之事實，且
    原告就此並未舉證以實其說，詳後述，則原告主張被告係明
    知而不告知黃正伍出具土地使用同意書之事實云云，已無可
    採。且查，依原告所提出桃園縣政府98年5 月25日、同年6
    月22日府工建字第0980186291號、第0980225121號函所示，
    系爭土地已據提出土地使用權同意書，同意提供作道路永久
    通行使用，另亦為（75）桃縣建管使字第1905號使用執照建
    築基地之私設通路，屬法定空地性質，應維持為通路使用，
    不得任廢除等語（見本院卷第66、67頁），核其性質與被告
    上開所辯：曾向原告告知系爭土地係供社區○○道使用，不
    能蓋房子等語，並無不同，是應認原告就系爭土地僅得供道
    路通行使用乙情，於系爭買賣契約書成立時，已屬明知。則
    不論系爭土地此情係屬物之瑕疵或權利瑕疵，依前揭規定，
    均無從主張出賣人應負擔保之責。復者，原告於系爭買賣契
    約書成立前既已一再受告知系爭土地係供社區○○道使用，
    卻未於契約成立前向桃園縣政府查明，遲至契約成立後始為
    之，而經桃園縣覆以上函，足見原告並無不能查證之情事，
    原告不知系爭土地已據出具土地使用權同意書乙節，難謂無
    重大過失，且系爭買賣契約書亦無被告保證系爭土地能違反
    通路之目的而為使用之記載，依上述民法第355 條第2 項規
    定，被告自不負擔保之責。至於原告雖另主張被告以系爭土
    地經圈地使用之現況，使伊誤信系爭土地得自由使用等語，
    並提出現場照片2 張為證（見本院卷第27頁），惟查，被告
    與台灣房屋人員既已於系爭買賣契約書成立前一再告知系爭
    土地係供社區○○道使用乙情，縱令現場遭人圈地使用，亦
    僅屬使用現況若此，並非該違規使用之情不會遭取締之證明
    ，應認仍無解於本院所認原告存有之上開重大過失，是原告
    此部分之主張，尚無以變更本院上開之認定。又前述系爭買
    賣契約書第14條其他約定事項二、後段雖接續記載：「…其
    使用分區編定，以桃縣縣政府核發之分區證明為準。」等語
    ，惟依原告所提出之桃園縣政府都市計劃土地使用分區（或
    共設施用地）證明書僅載明系爭土地之使用分區為住宅區而
    已，核與系爭土地是否已屬社區道路使用無涉，證人戊○○
    亦證稱：一般土地買賣都會檢附分區使用證明，所以加註這
    一段等語明確（見本院卷第80頁），而原告亦自承上述兩者
    間並無關聯性等語在卷（見本院卷第148 頁），是此部分之
    記載，尚不影響於本件之結論，亦可認定。
五、原告再主張：被告知悉伊購置系爭土地之目的，卻隱瞞原土
    地所有人黃正伍出具土地永久使用權同意書與桃園縣政府之
    事實，以詐術欺罔，使伊陷於錯誤，購買不符其交易目的之
    系爭土地，被告所為，顯係共同侵權行為，應連帶負回復原
    狀之損害賠償責任等語，此為被告否認，並以前詞置辯。經
    查：
  (一)按當事人主張有利於己之事實者，就其事實有舉證之責任，
    民事訴訟法第277 條前段定有明文；又民事訴訟如係由原告
    主張權利者，應先由原告負舉證之責，若原告先不能舉證，
    以證實自己主張之事實為真實，則被告就其抗辯事實即令不
    能舉證，或其所舉證據尚有疵累，亦應駁回原告之請求，有
    最高法院17年上字第917 號判例可資參照。
  (二)原告就上開所主張利己事事實之立證方法，僅係指出被告丙○○、丁○○分別為黃正伍之配偶、女兒，且系爭土地除84
    年間經黃正伍將永久使用權讓予桃園縣政府外，同時尚有其
    他親戚將附近他筆土地之永久使用權予桃園縣政府，而被告
    除居住該地外，更與前開親戚長期比鄰而居，豈有不知使用
    權已讓予之理等語。惟上開原告所言僅為臆測之詞，已難信
    採。且被告丁○○係80年3 月11日出生，於黃正伍出具上述
    同意書時，僅為4 歲之幼兒，其不知上情，尚與經驗法則無
    違，而被告丙○○雖知悉系爭土地係供社區○○道使用，亦
    係出於前有交易未成功經驗之故，業如前述，應認原告尚未
    能舉證證明交易過程中被告丁○○有何刻意隱瞞原所有權人
    黃正伍讓予土地永久使用權之事實。且查，被告及台灣房屋
    人員於系爭買賣契約書成立前已告知原告系爭土地係供社區
    ○○道使用，詳如前述，基此事實，實難認被告有何欺罔原
    告之行為存在。況且，依本院前開認定，黃正伍生前出具系
    爭土地之土地使用權同意書，與被告所告知原告之系爭土地
    係供社區○○道使用乙節，於性質上並無不同，原告於知悉
    此情後，仍執意以低於前述土地公告現值二分之一之金額向
    被告購買系爭土地，顯係出於充分考量下所為，實難認原告
    係因被告之行為而有陷於錯誤之情，原告主張：被告係以詐
    欺之共同侵權行為，使伊陷於錯誤而成立系爭買賣契約書，
    致生損害，應連帶負損害賠償責任云云，並無可採。
六、從而，原告依買賣瑕疵擔保責任及共同侵權行為之法律關係
    ，請求被告連帶返還原告167 萬元，及自起訴狀繕本送達之
    翌日起至清償日止，按年息5%計算之利息，為無理由，應予
    駁回。又原告之訴既經駁回，則其假執行之聲請即失所附麗
    ，爰併予駁回。
七、本件事證已臻明確，兩造其餘之主張、陳述及所提之證據資
    料，核與判決結果無何影響，爰不一一論述，附此敘明。
八、據上論結，本件原告之訴為無理由，依民事訴訟法第78條，
    判決如主文。
中    華    民    國    98    年    12    月    18    日
                  民事第一庭    法  官  范明達
以上正本係照原本作成
如對本判決上訴，須於判決送達後20日內向本院提出上訴狀
中    華    民    國    98    年    12    月    18    日
                                書記官  張豐松

司法院資訊處製作；財團法人民間司法改革基金會備份。
